【裁判字號】    88,重上更(三),80
【裁判日期】    891218
【裁判案由】    偽造文書
【裁判全文】
臺灣高等法院刑事判決                        八十八年度重上更(三)字第八號
    上  訴  人  臺灣臺北地方法院檢察署檢察官
    被      告  丁○○
                乙○○
右上訴人因被告偽造文書等案件，不服台灣台北地方法院八十三年度訴字第七五號中
華民國八十三年四月二十八日第一審判決（起訴案號：台灣台北地方法院檢察署八十
二年度偵字第一六七九七號）提起上訴，經判決後由最高法院第三次發回更審，本院
判決如左：
    主  文
原判決撤銷。
乙○○、丁○○均無罪。
    理  由
一、公訴意旨略以：被告丁○○與乙○○夥同被告丁○○之姊丙○○○ (經判處有期
    徒刑二年四月減為一年二月確定執行完畢）及李介裕（經判處有期徒刑二年四月
    減為一年二月確定）、容才金（經判處有期徒刑三年減為一年六月確定）共同意
    圖為自己不法之所有，自民國七十九年六月間，在台北市○○○路一０四一號十
    二樓之八號成立「自立財團」之股友社，並在報紙刊登廣告，訛稱有財團及股市
    主力主持，可代為買賣股票，保證日進斗金，只要新台幣（下同）百萬資金則每
    月獲利在八十萬元以上，李介裕冒名「陳志立」，容才金冒名「周卓明」，丙○○○冒名「季玉樺」、「黃莫綺」、「黃紫樺」，對外行騙，被告丁○○負責會
    計，被告乙○○則擔任業務員，使告訴人甲○○閱報信以為真，先於七十九年六
    月十九日在台北市電信局交付「自立財團」股友社入會費十萬元與容才金，並由
    容才金交付由渠等預先偽造（主要內容推由被告丁○○撰寫）之「自立財團」負
    責人「周林光」、「黃莫綺」，外務員「周卓明」之收據單一紙，均足生損害於
    告訴人甲○○及周林光、黃莫綺、周卓明本人。同日告訴人甲○○再付容才金「
    營業員辦理融資之報酬」六萬元（未立收據），同月二十日又交付容才金開戶費
    五十萬元（未立收據），同月二十一日丙○○○電話訛稱已以每股七百八十七元
    之價格代為買入國泰人壽股票二十張，使甲○○於翌（二十二）日交付容才金八
    百四十萬元（未立收據），嗣丙○○○詐稱已以每股八百十五元賣出，賺得五十
    六萬元，告訴人甲○○乃要求交付開戶資料、股票、溢價款等資料，惟被告丁○○等人旋即離開該址，被告乙○○則仍與李介裕、容才金、丙○○○共同基於概
    括犯意另改在台北市○○○路，繼以「強棒出擊」之股友社對外行騙，告訴人甲○○為期追查「自立財團」之下落，於同年月下旬某日下午十四時許，在台北市
    ○○路電信局營業廳繳付三萬五千元之入會費給被告乙○○，由被告乙○○交付
    由渠等預先偽造之「強棒出擊」業務員「張金福」名義之收據，得款後均由渠等
    朋分花用，亦足生損害於告訴人甲○○及「張金福」本人，惟不久「強棒出擊」
    亦告結束他遷不明，告訴人甲○○始知受騙，檢具前述偽造「自立財團」入會費
    收據影本一件 (上有「周林光」、「周卓明」署押、印文，「黃莫綺」署押各一
    枚)、偽造「強棒出擊」會費收據影本一件 (上有偽造「張金福」印文一枚)及「
    自立財團」、「強棒出擊」登報廣告等件影本提出告訴。因認被告丁○○與乙○○均犯刑法第二百十六條、第二百十條之行使偽造私文書罪及同法第三百三十九
    條第一項之詐欺取財罪嫌。
二、按犯罪事實應依證據認定之，無證據不得推定其犯罪事實；又不能證明被告犯罪
    者，應諭知無罪之判決；刑事訴訟法第一百五十四條、第三百零一條第一項分別
    定有明文。又犯罪事實之認定，應憑真實之證據，倘證據是否真實尚欠明確，自
    難以擬制推測之方法，為其判斷之基礎；而認定犯罪事實之證據係指足以認定被
    告確有犯罪行為之積極證據而言，該項證據自須適合於被告犯罪事實之認定，始
    得採為斷罪資料，最高法院五十三年著有臺上字第六五六號、二十九年上字第三
    一０五號判例。且刑事訴訟上證明之資料，無論其為直接或間接證據，均須達於
    通常一般之人均不致有所懷疑，而得確信其為真實之程度，始得據為有罪之認定
    ，若其關於被告是否犯罪之證明未能達此程度，而有合理懷疑之存在，致使無從
    形成有罪之確信，根據「罪證有疑，利於被告」之證據法則，即不得遽為不利被
    告之認定，亦有最高法院七十六年度臺上字第四九八六號判例可稽。其以情況證
    據（即間接證據）斷罪時，尤須基於該證據在直接關係上所可證明之他項情況事
    實，本乎推理作用足以確證被告有罪，方為合法，不得徒憑主觀上之推想，將一
    般經驗上有利被告之其他合理情況逕予排除，此觀諸最高法院三十二年上字第六
    七號自明。
三、公訴人認被告丁○○、乙○○涉犯偽造文書、詐欺等犯行，不外以被告丁○○坦
    承書立收據，告訴人甲○○指訴被告乙○○向其收取入會費三萬五千元，證人李
    介欲亦證稱：羅玉花曾在股友社介紹被告乙○○與伊相識，且被告乙○○與容才
    金經常一起出入云云。及有卷附之收據及李介欲、容才金本院八十一年度上易字
    第六二六八號判刑確定之判決書在卷可稽等為其依據。
四、訊據被告丁○○、乙○○均堅決否認有偽造文書、詐欺等犯行，被告丁○○歷次
    辯稱：未參與「自立財團」或「強棒出擊」股友社，亦未在上開股友社擔任職務
    ，只因曾隨同其姐丙○○○前往造訪李介裕，李介裕認為被告字跡娟秀，而央請
    代寫卷附「自立財團」入會費收據上之文字，被告根本不知是作何使用，至於「
    周林光」、「黃莫綺」是後來加上去的，被告不知六月十九日告訴人甲○○有無
    交付十萬元，六月二十日未收五十萬元，六月二十一日不知何人打電話給告訴人
    甲○○，要其交付八百五十七萬元，伊未去過「強棒出擊」股友社，未參與後來
    之事等語。被告乙○○歷次辯稱：不認識被告丁○○，因自己擔任自由時報記者
    ，為招攬廣告業務而認識李介裕，容才金等人，事前既未見過告訴人甲○○，亦
    未曾向告訴人甲○○收取所謂「入會費三萬五千元」，更未在上開股友社擔任業
    務員，伊最早認識羅玉花，之後才認識李介裕、容才金，羅玉花沒有冒「季玉樺
    」、「黃莫綺」、「黃紫樺」之名，伊未在「自立財團」、「強棒出擊」股友社
    工作，僅曾以電話與他們連絡作廣告等語。
五、經查：
（一）、本件被告丁○○固坦承書立收據，惟其辯稱：只因曾隨同其姐丙○○○前往
        造訪李介裕，李介裕認為被告字跡娟秀，而央請代寫卷附「自立財團」入會
        費收據上之文字，被告根本不知是作何使用等語，核與告訴人甲○○陳稱：
        被告丁○○伊未見過，但收據是丁○○之筆跡等語（見本院八十九年六月二
        十一日調查筆錄），並無不符，而本件只扣得被告丁○○書立之收據一紙，
        就此，似難據以認定被告丁○○為該犯罪集團之會計；另告訴人甲○○指訴
        被告乙○○向其收取入會費三萬五千元，然被告乙○○則堅詞否認其事，辯
        稱：「那些事實不對，在甲○○被騙錢時，我完全不認識她，也不認識丙○○○。且當時的筆跡也已經確定不是我寫的，我與告訴人在民事方面的賠償
        ，她以認錯人的理由無條件撤回」及「因為當時我人在報社工作，如果有的
        話，可能是去收廣告費，不然的話，就是我被犯罪集團利用了」等語（見本
        院八十年十二月四日審理筆錄）。則縱被告乙○○確曾收取入會費三萬五千
        元，然該收據非伊所出具，又其收取該款之原因為何？是否依此即可認定被
        告乙○○為犯罪集團成員？殊有懷疑。
（二）、又依告訴人甲○○於另案丙○○○涉嫌偽造文書等案件所提出之錄音帶，其
        中有丙○○○、李介裕、容才金等人言及「自立財團會計羅玉英（音同櫻）
        ，事發後羅玉英（音同櫻）要出來，乙○○要出來」、「李介裕已經吞掉了
        公款很多，我不講話，他掌風第一個打到羅玉英會計來，這個羅玉英：：」
        （見卷附丙○○○（化名黃莫綺）與告訴人同事殷登泰八十年三月十三日電
        話對話之記錄），乙○○是李介裕帶的人（見卷附丙○○○（化名黃紫樺）
        與告訴人八十年三月十九日電話對話之記錄），乙○○是業務（見卷附李介
        裕、容才金與告訴人、其友人殷登泰七十九年十二月十二日在台北市○○路
        凝香居對話之記錄）等情，有告訴人提供之上開電話交談記錄可稽，並經本
        院前審於調查時當庭播放錄音帶，勘驗在案，其中李介裕固承認錄音帶確有
        伊與容才金、告訴人及殷登泰等人交談之內容。然該錄音帶經本院前審當庭
        播放後，丙○○○已否認其即為該錄音帶中之黃姓女子（見本院前審上訴字
        第九十五頁筆錄），最高法院八十八年台上字第一八Ｏ七號發回意旨指摘「
        應就其聲音為聲紋比對、鑑定，以明真相」，嗣經本院檢送告訴人甲○○所
        提錄音帶四捲，本院卷一宗及判決書影本一件送請法務部調查局鑑定結果，
        經該局函復「請補送轉速正常錄音帶及待鑑聲音部分對話採逐字逐句翻譯之
        詳細完整譯文」云云，有該局八十九年七月十二日（八九）陸（三）字第八
        九Ｏ五Ｏ四六七號函在卷可稽，然因本院礙於技術及人力，無法配合提供，
        告訴人甲○○亦無法提供，致無從請該局為聲紋鑑定，是最高法院指述「應
        就其聲音為聲紋比對、鑑定，以明真相」云云，已無從辦理，則丙○○○否
        認其即為該錄音帶中之黃姓女子，亦無從判斷其真假，該錄音帶之內容是否
  實在，亦不可考，就此，亦無從判斷被告丁○○、乙○○二人果為犯罪集團
        之成員。
（三）、證人李介裕在檢察官偵查中雖供稱：丙○○○有介紹丁○○、乙○○二人與
        伊相識，乙○○經常與容才金出入在一起云云，被告乙○○於本院前審審理
        時亦坦承有以電話與自立財團「強棒出擊」股友社連絡，伊認識羅玉花、李
        介裕、容才金等語（見本院前審八十四年五月十七日筆錄）。縱屬事實，亦
        無從據以認定被告是丁○○、乙○○二人均係右開股友社之成員。
（四）、末按，李介欲、容才金本院八十一年度上易字第六二六八號判刑確定之判決
        書，充其量，只能證明李介欲、容才金犯罪，並不能證明被告丁○○、乙○○犯罪，執此認定被告丁○○、乙○○犯罪亦嫌無據。
（五）、綜上所述，被告丁○○、乙○○之犯罪尚屬不能證明，此外，又查無任何其
        他積極確之事證足資證明被告丁○○、乙○○犯罪，應為其無罪之判決。
六、原審不查，遽為被告丁○○、乙○○有罪之決，尚有未洽，公訴人上訴指摘原判
    決量刑過輕雖無理由，惟被告上訴否認犯罪為有理由，自應由本院予以撤銷改判
    ，為被告無罪之諭知。
據上論斷，應依刑事訴訟法第三百六十九條第一項前段、第三百六十四條、第三百零
一條第一項，判決如主文。
本案經檢察官沈世箴到庭執行職務。
中    華    民    國    八十九  年    十二        月      十八          日
                              臺灣高等法院刑事第二十一庭
                                  審判長法  官  江  國  華
                                        法  官  萬  明  彰
                                        法  官  黃  忠  華
右正本證明與原本無異。
如不服本判決應於收受送達後十日內向本院提出上訴書狀，其未敘述上訴之理由者並
得於提起上訴後十日內向本院補提理由書（均須按他造當事人之人數附繕本）。
                                        書記官  吳  碧  玲
中    華    民    國     九十   年     一         月       二           日


司法院資訊處製作；財團法人民間司法改革基金會備份。
